【裁判字號】    89,訴,548
【裁判日期】    890803
【裁判案由】    稅捐稽徵法等
【裁判全文】
臺灣板橋地方法院刑事判決                          八十九年度訴字第五四八號
    公  訴  人  臺灣板橋地方法院檢察署檢察官
    被      告  乙○○
                丁○○
                甲○○
右列被告因違反稅捐稽徵法等案件，經檢察官提起公訴（八十八年度偵字第一九九三
五號），本院判決如左：
    主  文
乙○○幫助商業負責人以明知為不實之事項，而填製會計憑證，處有期徒刑參月，緩
刑貳年。
丁○○商業負責人以明知為不實之事項，而填製會計憑證，處有期徒刑伍月，緩刑貳
年。
甲○○無罪。
    事  實
一、乙○○於民國（下同）八十一年四月十六日，因非法吸用化學合成麻醉藥品罪，
    為台灣台北地方法院判處有期徒刑五月，如易科罰金以銀元三十元折算一日在案
    ，八十一年六月四日易科罰金執行完畢（未構成累犯）。其於八十七年間，於丁○○擔任商業負責人之得和企業有限公司（下稱得和公司）工作，惟因無法提供
    文件供得和公司申報薪資給付，乙○○遂基於幫助他人填製不實會計憑證之犯意
    ，於八十八年一月底，在台北市○○路「管家婆泡沫紅茶店」內，自某確實姓名
    不詳綽號「阿丙」成年男子取得丙○○身分證，於八十八年二月底，利用傳真方
    式將丙○○身分證影本傳真至臺北縣中和市○○路七一之一號十樓之一之得和公
    司營業處所。而得和公司商業負責人丁○○，明知丙○○未在得和公司工作，亦
    未領取該公司薪資，仍基於製作不實會計憑證之犯意，使不知情之會計師，將丙○○領取得和公司新臺幣（下同）十七萬五千元薪資之不實事項填製於商業會計
    憑證即丙○○八十七年度各類所得扣繳暨免扣繳憑單，嗣後並據此申報得和公司
    八十七年度營利事業所得稅，足以生損害於稅捐稽徵機關對於丙○○綜合所得稅
    稽徵之正確性（得和公司經核定後因無應納稅額，未發生逃漏營利事業所得稅之
    結果）。
二﹑案經被害人丙○○訴由台北縣警察局中和分局報請台北縣警察局中和分局偵查起
    訴。
    理  由
甲﹑被告乙○○﹑丁○○有罪部分
一﹑右開犯罪事實業經被告乙○○、丁○○坦承不諱，核與告訴人丙○○指證情節相
    符，並有被告丁○○使不知情之會計師所虛偽填製之丙○○領取得和公司十七萬
    五千元薪資之商業會計憑證即八十七年度各類所得扣繳暨免扣繳憑單在卷足資佐
    證，本件事證明確，被告乙○○﹑丁○○犯行堪以認定。
二﹑按薪資所得扣繳憑單、薪資表文件，均係屬內部會計憑證，經濟部經（八六）商
    字第八六二一０八０五號函著有明文，是以被告丁○○使不知情之會計師製作不
    實之丙○○八十七年度各類所得扣繳暨免扣繳憑單，係犯商業會計法第七十一條
    第一款之填製不實會計憑證罪。被告乙○○所為係犯刑法第三十條第一項﹑商業
    會計法第七十一條第一款之幫助填製不實會計憑證罪。被告丁○○利用不知情之
    會計師填製不實之扣繳憑單，為間接正犯；被告乙○○為幫助犯，依刑法第三十
    條第二項規定減輕其刑。又各類所得扣繳暨免扣繳憑單雖為被告基於業務應作成
    之文書，惟商業會計法第七十一條第一款為刑法第二百十五條業務登載不實文書
    罪之特別規定，依特別法優於普通法之原則，被告丁○○﹑乙○○所為依序即應
    以犯商業會計法第七十一條第一款之填製不實會計憑證罪，及刑法第三十條第一
    項﹑商業會計法第七十一條第一款之幫助填製不實會計憑證罪論。公訴人認被告
    丁○○所為犯有刑法第二百十六條之行使第二百十五條業務登載不實文書，容有
    未洽，起訴法條應予變更。爰審酌被告丁○○﹑乙○○犯罪動機、目的、手段、
    對丙○○及稅捐稽徵機關稽徵所得稅正確性所生危害，與犯罪後態度等一切情狀
    ，各量處如主文所示之刑，以資懲儆。又被告丁○○前未曾受有期徒刑以上刑之
    宣告，被告乙○○於八十一年四月十六日，雖因非法吸用化學合成麻醉藥品罪，
    為台灣台北地方法院判處有期徒刑五月，如易科罰金以銀元三十元折算一日在案
    ，惟已於八十一年六月四日易科罰金執行完畢，於有期徒刑執行完畢後五年內未
    再受有期徒刑以上刑之宣告，有台灣高等法院檢察署刑案記錄簡覆表在卷可稽，
    其等因一時失慮，致罹刑典，被告丁○○亦已與丙○○和解，賠償其五萬元（見
    審理卷內和解書），其等應知警惕而無再犯之虞，本院因認暫不執行其刑為當，
    各以宣告緩刑二年，用啟自新。
三﹑公訴意旨另稱：被告乙○○取得丙○○身分證後，於八十八年二月一日，傳真上
    開身分證件至丁○○所經營，位於臺北縣中和市○○路七一之一號十樓之一之得
    和公司，使依法應納稅之義務人丁○○將未在該處工作之丙○○，申報八十七年
    度綜和所得稅，製成所得額新臺幣十七萬五千元之各類所得扣繳暨免扣繳憑單，
    據以向國稅局中和稽徵所申報，進而據以不實申報得和公司八十七年度營利事業
    所得稅，虛增營運成本，營利所得減少，以此方法逃漏營利事業所得稅，足以生
    損害於及稅捐稽徵機關對於稅捐稽徵之正確性，認被告丁○○犯有稅捐稽徵法第
    四十一條之詐術逃漏稅捐罪。被告乙○○犯有稅捐稽徵法第四十三條幫助納稅義
    務人以詐術逃漏稅捐罪。惟查：稅捐稽徵法第四十一條之逃漏稅捐罪﹑第四十三
    條之幫助逃漏稅捐罪，依其文義解釋，均為結果犯，而該等罰則無處罰未遂犯之
    規定，故須納稅義務人或行為人幫助納稅義務人以詐術或其他不正方法為逃漏稅
    捐之手段，進而造成逃漏稅捐之結果，始能成立上開之罪，有最高法院七十年台
    上字第二八四二號﹑三八五四號判決意旨參照。被告丁○○固有虛報丙○○八十
    七年度所得十七萬五千元之事實，惟被告丁○○經營之得和公司八十七年度原核
    定之所得額為負二十萬零六千八百四十九元，加計本件虛報之十七萬五千元薪資
    給付，其所得額仍為負三萬一千八百四十九元，查無應納稅額，此有財政部台灣
    省北區國稅局中和稽徵所八十九年五月四日北區國稅中和審字第八九０七九五六
    七號函在卷可稽。被告丁○○之行為既未造成得和公司逃漏營利事業所得稅之結
    果，其與被告乙○○之行為即與稅捐稽徵法第四十一條﹑第四十三條之構成要件
    不相當，本院亦查無其他積極證據，足認被告丁○○﹑乙○○犯有何稅捐稽徵法
    第四十一條﹑第四十三條之罪行，此部分依公訴意旨所載，與其等本件有罪部分
    有方法結果之牽連犯關係，為裁判上一罪，故不另為無罪之諭知。
乙﹑被告甲○○無罪部分：
一、公訴意旨略稱：被告甲○○基於幫助他人逃漏營利事業所得稅之犯意，於八十八
    年元月底，在臺北市○○路附近「管家婆泡沫紅茶店」，自不詳人士取得丙○○
    身分證後，交付同有幫助犯意之乙○○，使乙○○於同年二月一日，傳真上開身
    分證件至丁○○所經營，位於臺北縣中和市○○路七一之一號十樓之一之得和公
    司，使依法應納稅之義務人丁○○將未在該處工作之丙○○，申報八十七年度綜
    和所得稅，製成所得額十七萬五千元之各類所得扣繳暨免扣繳憑單，據以向國稅
    局中和稽徵所申報，進而據以不實申報得和公司八十七年度營利事業所得稅，虛
    增營運成本，營利所得減少，以此方法逃漏營利事業所得稅，足以生損害於及稅
    捐稽徵機關對於稅捐稽徵之正確性。因認被告甲○○犯有稅捐稽徵法第四十三條
    幫助納稅義務人以詐術逃漏稅捐罪嫌。
二﹑公訴人認被告甲○○犯有幫助逃漏稅捐罪，係以其涉案部分經被告乙○○指證甚
    詳，且二人所供認識很久，近來較少見面等情，互核相符，足徵被告乙○○所言
    ，並非子虛等情為主要論據。
三﹑惟按：犯罪事實應依證據認定之，無證據不得推定其犯罪事實；不能證明被告犯
    罪者，應諭知被告無罪之判決；刑事訴訟法第一百五十四條﹑第三百零一條第一
    項分別定有明文。訊據被告甲○○堅決否認右揭犯行，於警偵訊及本院審理時均
    辯稱：伊未交付丙○○身份證予乙○○等語。
四﹑經查：被告乙○○於警訊中固供稱：「因公司要申報所得稅，而我的已被別家公
    司申報，於是我找朋友甲○○（年籍不詳）幫忙，甲○○在元月底，在台北市○○路四百多號管家婆泡沫紅茶店內交給我一張身份證讓我申報。（甲○○現在何
    處？與你何關係？是否知道其年籍資料？）甲○○與我不太熟識，都是在泡沫紅
    茶店相遇的，年籍資料我也不知道。（警方調閱甲○○口卡，是否為你供稱之江
    炳勳？（江炳勳年約二十五﹑六歲）。警方調閱口卡經我指認為我所稱之甲○○
    ，經我指認年籍及照片都與我所供稱之江炳勳年籍相近，照片與甲○○差不多，
    應該是甲○○無誤」等語（見偵查卷第八頁正面﹑背面﹑第九頁背面警訊筆錄）
    。其於偵訊中供稱：（丙○○身份證何人給你？）甲○○八十八年一月三十一日
    左右交給我。（認識甲○○多久？）沒有多久，我認識他，只知道綽號叫「吃餅
    」，我也是看他的口卡片才知道他叫甲○○。（提示口卡片，問是否卷內江炳勳
    ？）照片很像。（二人對質過？）沒有。」等語（見偵查卷第四十五頁正面偵訊
    筆錄）。是以被告乙○○與被告甲○○並不熟識，係經警方提示被告甲○○之口
    卡片，因提供丙○○身份證者與甲○○照片很像，且年籍相近，被告乙○○始指
    稱該人為被告甲○○。而本院為求指認明確，於八十九年七月二十日庭訊時使被
    告乙○○與甲○○二人對質，被告甲○○供稱：丙○○身份證不是我交給乙○○
    。乙○○供稱：是另外一個叫「阿丙」的人交給我，不是甲○○。（提示警訊筆
    錄，問為何陳述丙○○身份證為甲○○提供？）我弄錯了，阿丙不是甲○○，我
    想去找阿丙也找不到。（提示偵訊筆錄，為何當時說照片很像？）照片看起來是
    有點像，但本人看起來就知道不是等語（見本院八十九年七月二十日訊問筆錄）
    。由此觀之，本件被告乙○○於警偵訊時，單憑口卡照片即指稱丙○○身份證為
    被告甲○○所提供乙節，核其所言是否屬實，顯有疑問，本院不得以被告乙○○
    之瑕疵指證而入被告甲○○於罪，而本院復查無其他積極證據，足認被告甲○○
    有公訴意旨所稱之違犯稅捐稽徵法第四十三條之幫助逃漏稅捐罪行，揆諸首開說
    明，既不能證明被告甲○○犯罪，自應諭知其無罪之判決。
據上論斷，應依刑事訴訟法第二百九十九條第一項前段﹑第三百條、第三百零一條第
一項，商業會計法第七十一條第一款，刑法第十一條前段﹑第三十條﹑第七十四條第
一﹑二款判決如主文。
本案經檢察官洪清秀﹑黃重鋼到庭執行職務
中    華    民    國      八十九      年      八        月       三     日
                                      臺灣板橋地方法院刑事第四庭
                                          法  官  陳  恒  寬
右正本證明與原本無異。
如不服本判決，應於判決送達後十日內，向本院提出上訴狀。
                                          書記官  葉  瑩  庭
中    華    民    國      八十九      年      八        月       六     日
附錄本案論罪科刑法條全文：
商業會計法第七十七條第一款
商業負責人，主辦及經辦會計人員或依法受託代他人處理會計事物之人員有左列情事
之一，有左列各款情事之一者，處五年以下有期徒刑﹑拘役或科或併科新台幣十五萬
元以下罰金：
一、以明知為不實之事項而填製會計憑證或記入帳冊者。


司法院資訊處製作；財團法人民間司法改革基金會備份。
